【裁判字號】    98,訴,1970
【裁判日期】    981204
【裁判案由】    分配表異議之訴
【裁判全文】
臺灣臺中地方法院民事判決              98年度訴字第1970號
原      告  丁○○
被      告  丙○○
            甲○○
訴訟代理人  許博堯律師
複 代 理人  乙○○
上列當事人間請求分配表異議之訴事件，本院於民國98年11月13
日言詞辯論終結，判決如下：
    主  文
原告之訴駁回。
訴訟費用由原告負擔。
    事實及理由
壹、程序方面：
    按債權人或債務人對於分配表所載各債權人之債權或分配金
    額有不同意者，應於分配期日1日前，向執行法院提出書狀
    ，聲明異議；異議未終結者，為異議之債權人或債務人，得
    向執行法院對為反對陳述之債權人或債務人提起分配表異議
    之訴。聲明異議人未於分配期日起10日內向執行法院為前2
    項起訴之證明者，視為撤回其異議之聲明，強制執行法第39
    條第1項、第41條第1項前段、第3項前段分別定有明文。經
    查，本院97年度執字第686號強制執行事件經於民國98年7月
    7日製成分配表（下稱系爭分配表），並定於98年7月30日分
    配，原告於98年7月17日具狀對分配表聲明異議，因被告不
    同意原告對分配表所為之聲明異議，原告因而於98年8月6日
    提起本件分配表異議之訴，並於98年8月10日向執行法院為
    起訴之證明，業經本院依職權調閱前揭強制執行案卷查核無
    訛，是原告提起本件分配表異議之訴，程序上自屬適法，先
    予敘明。
貳、實體方面：
一、原告起訴主張：
  (一)本院97年度執字第686號給付票款強制執行事件，本件被告
    即債權人甲○○於執行程序中提出訴外人即執行債務人顏周
    美津所簽發之本票數紙及以該本票依法聲請之執行名義聲明
    參與分配，茲被告甲○○乃顏周美津之弟，其等間之票據法
    律關係顯屬虛偽，已侵害原告及其他債權人依法應予分配之
    債權金額之比例。被告甲○○主張其與顏周美津間票據原因
    關係係由於顏周美津向其借款，然就舉證責任分配原則，顏
    周美津究有無向被告甲○○借款，自應由主張有此項借貸關
    係存在之被告甲○○就該借貸發生所須具備之特別要件即雙
    方借貸意思表示互相一致及金錢之交付負舉證責任，如被告
    甲○○無法舉證證明，即可認被告甲○○與顏周美津間票據
    原因關係不存在，則被告甲○○所提出以顏周美津為發票人
    之本票債權即不存在，從而，系爭分配表其中分配次序第2
    項之執行費、第19項之程序費用及第8項至第18項列入被告
    甲○○分配之金額合計新臺幣（下同）827,047元，應予剔
    除，不應列入分配。
  (二)又原告於97年11月20日以本院97年度司票字第5004號民事裁
    定為執行名義，向本院對顏周美津所有坐落臺中縣豐原市○
    ○段47地號（原告聲請狀誤載為豐南段47地號）、豐南段
    897地號及豐南段947地號3筆土地（下稱南嵩段47地號、豐
    南段897地號及豐南段947地號土地）聲請強制執行，而該聲
    請狀係以「強制執行併案聲請狀」為之，請求併案之執行案
    號為本院97年度執字第686號，以與該案執行程序合併執行
    ，經本院分案為97年度執字第94537號強制執行事件受理，
    因被告即本院97年度執六字第686號執行債權人丙○○已聲
    請執行顏周美津所有除前開原告聲請執行之財產外，尚有顏
    周美津所有坐落臺中縣豐原市○○段570-1及570-2地號2筆
    土地（下稱豐原段570-1及570-2地號土地），而本院執行處
    所發之執行命令及拍賣通知書等，均以上開5筆土地為執行
    標的，且原告亦為併案債權人，嗣豐原段570-1及570-2地號
    2筆土地於第三次拍賣時，為被告甲○○依法承受且繳足價
    金，惟本院執行處於98年7月7日製作之分配表，竟未將原告
    列入債權人與其他債權人依債權比例分配，系爭分配表之製
    作顯有違誤，爰提起本件分配表異議之訴，請求本院依法將
    原告之債權列入系爭分配表，依比例重新分配等語。並聲明
    ：1.本院97年度執字第686號給付票款強制執行事件，於98
    年7月7日製作之分配表，其中分配次序第2項之執行費、第
    19項之程序費用及第8項至第18項列入被告甲○○分配之金
    額合計827,047元，均應剔除，不應列入分配。2.本院97年
    度執字第686號給付票款強制執行事件，於98年7月7日製作
    之分配表，應增列原告為債權人，並依原告債權金額與被告
    丙○○債權金額之比例，分配予原告300, 000元。
二、被告丙○○以：本院97年度執字第686號執行案件於98年1月
    13日第二次拍賣通知函之拍賣範圍除顏周美津所有坐落南嵩
    段47地號、豐南段897號及豐南段947地號3筆土地外，尚有
    豐原段570-1、570-2地號2筆土地，然原告97年11月20日向
    本院所提之民事強制執行併案聲請狀載明聲請之標的為南嵩
    段47地號、豐南段897號及豐南段947地號3筆土地，基於強
    制執行之聲請原則上採當事人進行主義，及參照臺灣高等法
    院94年11月25日法律座談會審查意見，原告聲請之執行標的
    與本次拍賣之執行標的係不同之標的物，是系爭分配表並無
    不當，不同意就其所分配之金額要與原告按比例分配。另亦
    認被告甲○○部分應予剔除，蓋顏周美津簽發予甲○○之本
    票，時間係自94年起至97年止，惟本票卻幾乎均係連號等語
    資為抗辯。並聲明：原告之訴駁回。
三、被告甲○○則以：
  (一)不同意原告分得豐原段570-1、570-2地號2筆土地之拍賣價
    金。
  (二)被告甲○○與顏周美津及訴外人即顏周美津之子顏昌宏間之
    資金往來情形為：
  1.顏昌宏部分：顏昌宏於86年至88年間擔任中天旅行社臺中分
    公司負責人，因公司業務需要屢次向被告甲○○借貸周轉，
    並以其母顏周美津為借款保證人擔保借款，被告甲○○與顏
    昌宏資金往來情形為：(1)86年7月10日，顏昌宏向被告甲○
    ○借款90萬元，被告甲○○委由訴外人即其配偶周鄭貴玉交
    付現金予顏昌宏，顏昌宏則交付面額962,060元之支票乙紙
    予周鄭貴玉（其中62,060元部分為借款利息）。(2)86年12月
    1日，顏昌宏向被告甲○○借款21萬元，被告甲○○委由周
    鄭貴玉交付現金予顏昌宏，顏昌宏並交付面額21萬元之支票
    乙紙予周鄭貴玉。(3)87年7月10日，顏昌宏向被告甲○○借
    款73, 000元，被告甲○○委由周鄭貴玉交付現金予顏昌宏
    ，顏昌宏於87年7月10後某日先清償1萬元，再交付面額
    63,100元之支票乙紙予周鄭貴玉。(4)87年10月31日，顏昌宏
    向被告甲○○借款美金1萬元（折合新臺幣293,652元）及新
    臺幣50萬元，其中美金1萬元部分，被告甲○○委由周鄭貴
    玉交付現金予顏昌宏，新臺幣50萬元部分，被告甲○○指示
    其所經營之隆福事業股份有限公司會計小姐以現金交付顏昌
    宏，顏昌宏並開立面額293,652元之支票、50萬元之支票2紙
    交予被告甲○○。綜上，顏昌宏向被告甲○○借款而由顏周
    美津擔任借款保證人之金額合計1,966,752元。
  2.顏周美津部分：(1)顏周美津因其長女顏百玲自86年初罹患膽
    囊癌至92年5月1日死亡間住院所生之醫療及住院費用，向被
    告甲○○借款約180萬元。因辦理顏百玲喪葬事宜，又向被
    告甲○○借款20萬元。(2)顏周美津因其次子顏吉隆於89年5
    月間欲迎娶越南新娘，因欠聘金，向被告甲○○借款12萬元
    。(3)訴外人即被告甲○○與顏周美津之父周阿輝於94年2月6
    日死亡，喪葬事宜花費50萬元，顏周美津因對周阿輝遺產應
    繼分為4分之1，應負擔喪葬費125,000元，亦由被告甲○○
    代為支付。(4)周阿輝死亡後遺有遺產34,022,066元，應課徵
    遺產稅共2,411,549元，顏周美津應負擔之遺產稅額為602,
    887元，亦由被告甲○○代為繳納。綜上，顏周美津個人積
    欠被告甲○○之金額合計2,847,887元。
  3.綜上所述，顏周美津（含其子顏昌宏）積欠被告甲○○之金
    額合計4,814,639元。
  (三)周阿輝於94年2月6日死亡，顏周美津依其應繼分可繼承850
    萬餘元之遺產，為此顏周美津開立面額合計4,232,812元之
    本票10紙交付被告甲○○。
  (四)依銀行票據託收實務，須在支票票載發票日1年內始能委託
    銀行辦理票據交換及提示，被告甲○○所提證物4、8之支票
    均經過華南商業銀行水湳分行託收及交換，足證此2張支票
    早於88年10月31日前即委託銀行託收及交換，並非因本件訴
    訟始偽造出來；其餘支票雖未經託收，惟該等支票之發票銀
    行上海商業銀行之電話號碼均為7碼，茲民國80幾年時，電
    話號碼均為7碼，現在則均為8碼，足見此等支票亦非因本件
    訴訟始偽造出來等語資為抗辯。並聲明：原告之訴駁回。
四、兩造整理並協議簡化爭點如下：
  (一)兩造不爭執之事實：
  1.原告於97年11月間對債務人顏周美津聲請強制執行，聲請執
    行標的記載為坐落南嵩段47地號、豐南段897地號、豐南段
    947地號土地（應有部分均為公同共有1分之1），請求之事
    實理由並記載上開執行標的現已由本院另案97年度執字第
    686號強制執行中，請求本院併案執行，經本院以97年度執
    字第94537號案件受理，並就前開執行標的併入本院97年度
    執字第686號強制執行案件，嗣原告撤回豐南段947地號土地
    之執行。
  2.被告丙○○於96年12月間對債務人顏周美津聲請強制執行，
    聲請執行標的記載為坐落豐原段570-1、570-2地號土地，經
    本院以97年度執字第686號案件受理，被告丙○○於97年4月
    間追加執行標的為南嵩段47地號、豐南段897地號、豐南段
    947地號、柑宅段811地號土地，嗣被告丙○○撤回豐南段
    947地號土地之執行。
  3.本院97年度執字第686號強制執行事件於98年7月7日製成，
    並定於98年7月30日分配之分配表所分配的係拍賣債務人顏
    周美津所有坐落豐原段570-1、570-2地號土地（應有部分均
    為公同共有1分之1）之拍賣所得價金。
  (二)本件之爭點：
  1.原告請求系爭分配表應增列其為債權人，並依其債權金額與
    被告丙○○債權金額之比例，分配拍定之價金是否有理由？
  2.原告請求將系爭分配表其中分配次序第2項、第8至19項分配
    予被告甲○○之金額合計827,047元剔除是否有理由？
五、以下針對本件之爭點，敘述本院得心證之理由：
  1.原告主張其為本院97年度執字第686號強制執行案件之併案
    債權人而主張其就豐原段570-1、570-2地號土地之拍賣所得
    價金有同受分配之權利等語。被告丙○○、甲○○則均辯稱
    不同意原告之債權列入系爭分配表分配等語，經查：
  (1)按強制執行法係採當事人進行主義，強制執行應依聲請而開
    始，強制執行法第5條第2項明文規定，債權人聲請強制執行
    之書狀內宜記載執行之標的物，債權人未記載之執行標的物
    ，自不能同受分配（臺灣高等法院暨所屬法院94年11月25日
    94年法律座談會民事執行類提案第8號研討結果參照）。是
    如欲同受分配者，應符合強制執行法第32條第1項：「他債
    權人參與分配者，應於標的物拍賣、變賣終結或依法交債權
    人承受之日1日前，其不經拍賣或變賣者，應於當次分配表
    作成之日1日前，以書狀聲明之。」參與分配規定之要件，
    或同法第33條「對於已開始實施強制執行之債務人財產，他
    債權人再聲請強制執行者，已實施執行行為之效力，於為聲
    請時及於該他債權人，應合併其執行程序，並依前2條之規
    定辦理。」併案執行規定之要件，執行法院始得准許。
  (2)原告於97年11月間具狀聲請強制執行時，其執行聲請狀僅記
    載執行標的為南嵩段47地號、豐南段897地號、豐南段947地
    號土地，請求併案部分亦僅記載請求就前開3筆土地併入本
    院97年度執字第686號強制執行案件，於被告甲○○98年3月
    17日聲明承受豐原段570-1、570-2地號土地為止，原告並未
    對豐原段570-1、570-2地號土地聲請執行、聲請併案執行或
    聲明參與分配等情，業經本院依職權調取相關執行卷宗核閱
    無訛。查原告既未對豐原段570-1、570-2地號土地聲請執行
    、聲請併案執行或聲明參與分配，揆諸前開說明，豐原段
    570-1、570-2地號土地執行行為之效力，即不及於原告。則
    縱原告所聲請之執行標的即南嵩段47地號、豐南段897地號
    、豐南段947地號土地之執行程序併入本院97年度執字第686
    號強制執行案件，原告仍不因此成為豐原段570-1、570-2地
    號土地之執行債權人，是原告徒以其為本院97年度執字第
    686號強制執行案件之併案債權人而主張其就豐原段570-1、
    570-2地號土地之拍賣所得價金有同受分配之權利，即於法
    無據，洵難採認。
  (3)債務人之財產為債權人之總擔保，然觀諸強制執行法第33條
    規定可知，債權人對於他債權人已聲請開始實施強制執行之
    債務人財產，須再聲請執行、聲請併案執行或聲明參與分配
    ，已實施執行行為之效力，始於為聲請時及於該債權人。原
    告並未對豐原段570-1、570-2地號土地聲請執行、聲請併案
    執行或聲明參與分配，並非豐原段570-1、570-2地號土地之
    執行債權人，已如前述，該部分執行行為之效力即不及於原
    告，原告主張與其他債權人依其債權額數比例，平均受償，
    即屬無據。至原告所引最高法院96年度臺抗字第259號民事
    裁定，僅係針對個案所為認定之單一判決，法官於個案審判
    上自仍應本於自身之法律確信以為裁判，不受前開裁定拘束
    。
  (4)綜上，原告請求系爭分配表應增列其為債權人，並依其債權
    金額與被告丙○○債權金額之比例，分配拍定之價金為無理
    由，應予駁回。
  2.次按提起分配表異議之訴係在解決債務人或已合法聲請執行
    或參與分配之債權人對於分配表所載各債權人之債權或分配
    金額之爭議，原告既就豐原段570-1、570-2地號土地並未合
    法聲請執行、聲請併案執行或參與分配，即非豐原段570-1
    、570-2地號土地之執行債權人，其自身就系爭分配表既並
    不能列入分配，則原告起訴請求將系爭分配表其中分配次序
    第2項、第8至19項分配予被告甲○○之金額合計827,047元
    剔除，即缺乏訴之利益，是原告此部分之主張，亦應駁回。
六、綜上所述，原告提起本件分配表異議之訴，請求系爭分配表
    應增列其為債權人，並依其債權金額與被告丙○○債權金額
    之比例分配拍定之價金，為無理由；另請求將系爭分配表其
    中分配次序第2項、第8至19項分配予被告甲○○之金額合計
    827,047元剔除，則缺乏訴之利益，為無理由，均應予駁回
    。
七、本件事證已臻明確，兩造其餘攻擊、防禦方法及所提出之各
    項證據資料，核與判決結果不生影響，爰不逐一論述，附此
    敘明。
八、據上論結，原告之訴為無理由，依民事訴訟法第78條，判決
    如主文。
中    華    民    國    98    年    12    月    4     日
                  民事第三庭    審判長法  官  許秀芬
                                      法  官  林慧貞
                                      法  官  黃佳琪
正本係照原本作成。
如對本判決上訴，須於判決送達後20日內向本院提出上訴狀。
中    華    民    國    98    年    12    月    4     日
                                      書記官


司法院資訊處製作；財團法人民間司法改革基金會備份。
